臺灣臺北地方法院民事判決　　　　　　 100年度訴字第3355號
原　　　告　郭兆祥
訴訟代理人　林順益律師
被　　　告　段榮安
　　　　　　段榮保
　　　　　　段榮香
　　　　　　段榮昌
前列四人共同
訴訟代理人　朱信義
上列當事人間請求所有權移轉登記事件，本院於中華民國一百年
十二月二十二日言詞辯論終結，判決如下：
    主  文
被告應於原告給付新臺幣貳佰零陸萬伍仟柒佰拾仟元之同時
，將如附表所示土地之所有權移轉登記予原告。
訴訟費用由被告負擔。
    事實及理由
一、原告起訴主張：被告段榮昌為段洪秀之監護人，於民國97年
    7月1日為被監護人段洪秀之利益，授權訴外人林銘松代理，
    將段洪秀所有坐落如附表所示臺北縣新店市○○段490地號
    土地（下稱系爭土地）以新臺幣（下同）516萬4333元出售
    予伊。為此，雙方簽訂土地買賣契約書（下稱系爭買賣契約
    ），並約定付款方式如下：(一)系爭契約簽訂時，原告應給付
    段洪秀總價款30％(二)第二次付款：段洪秀繳交土地所有權狀
    正本予原告時，支付總價30％，原告並應於五日內向稅捐處
    申報土地增值稅(三)第三次付款：稅單下達五日內段洪秀交付
    印鑑證明書予原告時，應付清尾款，且依民法第103條第1項
    規定，兩造間之買賣契約自屬有效。嗣原告交付第二期款項
    予被告之代理人林銘松後，即於97年9月向臺北縣新店地政
    事務所（下稱新店地政事務所）辦理申請移轉登記，惟因親
    屬會議成員黃源土、黃朝宗係禁治產人段洪秀之姻親，經新
    店地政事務所指示重新辦理指任，詎料被告等人未於期限內
    補正，該申請案遭駁回。又訴外人段洪秀於98年4月24日死
    亡，系爭土地現為被告等人所繼承，爰依買賣契約之法律關
    係，起訴請求被告等人補正親屬會議紀錄並將系爭土地移轉
    登記予原告。並聲明：被告應於原告給付206萬5733元同時
    ，將坐落新北市○○區○○段490地號土地、地目田、面積
    40.87平方公尺所有權全部移轉登記為原告名義。
二、被告段榮安、段榮保、段榮香及段榮昌（下稱被告等四人）
    則抗辯：訴外人林銘松向被告段榮昌表示其有意收購系爭土
    地，雙方於97年6月29日簽訂土地買賣契約書，惟於民國97
    年7月1日，訴外人林銘松又提出各空白文件（含授權書及買
    受人為郭兆祥之土地買賣契約書等件），欺瞞其實無購買之
    真意而要求被告段榮昌填寫，是系爭土地之買賣契約相對人
    實非原告；且其後被告收受之價金，均係抬頭指明收受人林
    銘松並記載禁止背書轉讓字樣之支票，亦可知原告認定買賣
    契約之對象為訴外人林銘松而非訴外人段洪秀或被告等四人
    ；又訴外人段洪秀收受之支票中，其中永豐銀行之支票開立
    人並非原告，而為承辦此業務之訴外人謝清山代書，自難認
    定該筆金額即為買賣價金之一部，而多有與常理相違之處；
    況系爭土地過戶發生爭議時，訴外人謝清山代書亦係以聲明
    書要求林銘松還收價款，更足認與原告發生買賣爭議之人為
    訴外人林銘松；尤有甚者，被告段榮保於98年12月13日催告
    訴外人林銘松交付買賣價金之尾款，惟訴外人林銘松至99年
    2月13日猶未依約履行，被告段榮保即於99年2月25日將收受
    之款項即204萬元返還訴外人林銘松，並已解除契約。故訴
    外人段洪秀與原告間實無買賣契約，亦無收受原告價金之情
    ，原告請求所有權移轉登記，自屬無由。並聲明：原告之訴
    駁回。
三、兩造不爭執事項：
  (一)系爭土地原為訴外人段洪秀所有，訴外人段洪秀於98年4月
    24日死亡（見本院卷第122頁），被告等四人及訴外人段洪
    秀之配偶黃素訓為其繼承人（見本院卷第66至67頁、第100
    至第103頁），嗣後訴外人黃素訓將其應繼份贈與被告段榮
    香，是系爭土地現登記名義人為被告等四人（見本院卷第36
    至37頁）。
  (二)97年5月1日法院宣告訴外人段洪秀禁治產生效，由被告段榮
    昌監護（見本院卷第4至5頁）。97年6月29日所簽訂被告段
    榮昌與訴外人林銘松間之土地買賣契約書、97年7月1日所簽
    訂之被告段榮昌與林銘松間之授權書、訴外人段洪秀與訴外
    人林銘松間之買賣契約、及系爭買賣契約書，均由被告段榮
    昌簽訂（見本院卷第111頁、第6頁、第77至79頁及第80至85
    頁）。
  (三)原告於97年9月間，曾向新店地政事務所申請系爭土地移轉
    登記，惟因有補正之需而未於期限內補正，遭新店地政事務
    所駁回（見本院卷第15至第29頁）。
四、得心證之理由：
    原告主張被告未依約辦理移轉登記補正手續，請求被告將系
    爭不動產所有權移轉登記予原告，為被告否認，並以上開情
    詞置辯。是本件爭點厥為：(一)本件土地買賣契約中，契約當
    事人法律關係為何？(二)原告請求被告移轉系爭不動產所有權
    是否有理？茲分述如下：
  (一)本件土地買賣契約中，契約當事人法律關係為何？
  1.按契約固須當事人互相表示意思一致始能成立，但所謂互相
    表示意思一致，並不限於當事人間直接為之，其由第三人為
    媒介而將各方互為之意思表示從中傳達因而獲致意思表示之
    一致者，仍不得謂契約並未成立（最高法院68年台上字第
    1504號判例參照）。本件原告依系爭買賣契約書主張權利，
    被告固抗辯原告所據之系爭土地買賣契約成立於原告與訴外
    人林銘松之間，而其出賣系爭土地之契約亦係存在於其與訴
    外人林銘松之間，兩造間未成立買賣契約關係等語。惟查，
    證人林銘松於本院審理時到庭結證稱：「因為系爭土地為道
    路用地，段榮昌他們當時知悉我在收集道路用地出售給建商
    ，所以有意要出賣該土地，後來我就跟他簽訂合約，並提出
    土地買賣契約書（見本院卷第111頁），我簽訂了前開契約
    書之後再將該土地出售給郭兆祥，因為當時產權尚未移轉完
    成，所以出賣人的部分還是原土地之所有權人段洪秀（見本
    院卷第7、11頁），付款時段榮昌有隨同我到原告處去付款
    。」經核證人林銘松上開證言，與原告所據之名義人為原、
    被告之系爭土地買賣契約書內容一致，即被告段榮昌有為禁
    治產人段洪秀之利益出賣系爭土地之意思，且對於證人林銘
    松並無以買受人地位自居之意思應有知悉，則由原告所提出
    之系爭買賣契約因其由訴外人林銘松為媒介而將各方互為之
    意思表示從中傳達，而獲致意思表示之一致，是系爭契約應
    有成立，原告依系爭買賣契約書向被告等四人主張權利，自
    屬有據，先予敘明。
  2.次按受任人因處理委任事務，所收取之金錢、物品及孳息，
    應交付於委任人。受任人以自己之名義，為委任人取得之權
    利，應移轉於委任人，民法第541條定有明文。又受任人本
    於委任人所授與之代理權，以委任人名義與他人為法律行為
    時，直接對委任人發生效力。又由自己行為表示以代理權授
    與他人者，實際上雖未授與代理權，本人就該他人之行為，
    對於第三人仍應負授權人之責任；代理人代本人為意思表示
    或代受意思表示，固須以本人名義為之，始直接對本人發生
    效力。但代理雖未用本人名義，第其有為本人代理之意思，
    已為相對人所明知，或可得而知者，亦發生代理之效力，最
    高法院86年度台上字第3874號判決、82年度台上字第767號
    判決著有要旨。經查，依原告所提出之授權書（見本院卷第
    6頁）可知，原告就系爭土地之交易細節，均委任訴外人林
    銘松執行，則原告所給付之價金，既均有被告之受任人即訴
    外人林銘松簽收（見本院卷第13、14頁），被告固抗辯其係
    於遭欺瞞詐騙之情況下簽署授權文件，惟依上開實務見解可
    知，由被告段榮昌自己行為表示以代理權授與他人者，實際
    上雖未授與代理權，被告段榮昌就該訴外人林銘松之行為，
    對於原告仍應負授權人之責任；且代理人訴外人林銘松代被
    告段榮昌為意思表示或代受意思表示，固須以被告段榮昌名
    義為之，始直接對被告段榮昌發生效力。但代理雖未用被告
    段榮昌名義，第其有為被告段榮昌代理之意思，已為原告所
    明知，或可得而知者，亦發生代理之效力，故縱原告所開立
    之支票所載受款人為訴外人林銘松，或於系爭土地過戶發生
    爭議時，訴外人謝清山代書亦係以聲明書要求林銘松還收價
    款，均不影響系爭買賣契約之雙方當事人為原、被告兩造，
    而上開法律行為均直接對被告段榮昌發生效力之事實。是被
    告抗辯依票載受款人及訴外人謝清山代書之聲明書可知，兩
    造間無契約關係云云，亦不足採。
  (二)原告請求被告移轉系爭不動產所有權是否有理？
    原告依系爭買賣契約書第3條第4項規定，請求被告移轉系爭
    不動產所有權，被告固抗辯其中永豐銀行之支票發票人，為
    承辦此業務之訴外人謝清山代書而非原告，自難認定該筆金
    額即為買賣價金之一部；且其於98年12月13日催告訴外人林
    銘松交付買賣價金之尾款，惟訴外人林銘松至99年2月13日
    猶未依約履行，被告段榮保即於99年2月25日將收受之款項
    即204萬元返還訴外人林銘松，並已解除契約云云。經查：
    被告等人就系爭土地買賣曾收受2筆由其委任人即訴外人林
    銘松代原告交付買賣價金之事實，為渠等所不爭執，自堪信
    為真實。又債權契約為特定人間之權利義務關係，不得以之
    對抗契約以外之第三人，此為債之相對性原則。查被告於99
    年1月11日發函催告及99年2月16日終止之標的（見本院卷第
    117、118頁），均為「訴外人林銘松向被告段榮昌於97年7
    月1日購買系爭土地」之契約（見本院卷第77頁至第79頁反
    面），而被告雖匯款219萬於訴外人林銘松，惟被告既無向
    原告催告、解約之意思，則被告退還上開款項予訴外人林銘
    松，亦不影響原告已就系爭契約為部分價金給付之事實，依
    上開原則，被告自不得以其對訴外人林銘松之解約對抗原告
    。況縱依被告所言，其退還之款項即為原告所支付之價金，
    被告之委任人及訴外人林銘松未交付予原告，亦不對原告發
    生效力，顯僅係被告與訴外人林銘松間之法律關係，不得解
    免被告移轉系爭不動產所有權於原告之責任。
五、綜上所述，原告基於系爭契約之法律關係，請求被告於原告
    給付系爭土地餘款206萬5733元之同時，將如附表所示之系
    爭土地所有權移轉登記予原告，為有理由，應予准許。
六、本件事實已臻明確，兩造其餘之攻擊或防禦方法，及未經援
    用之證據，經本院斟酌後，認為與判決基礎之事實並無影響
    ，均不足以影響本裁判之結果，自無庸一一詳予論駁之必要
    ，併此敘明。
七、訴訟費用負擔之依據：民事訴訟法第78條。
中    華    民    國  100    年    12    月    29    日
                  民事第五庭 法  官  洪純莉
以上正本係照原本作成。
如對本判決上訴，須於判決送達後20日內向本院提出上訴狀。如
委任律師提起上訴者，應一併繳納上訴審裁判費。
中    華    民    國  100    年    12    月    29    日
                             書記官  邱美嫆
附表：
┌──────────┬──┬──────┬────┐
│地              號  │地目│ 面      積 │權利範圍│
│                    │    │（平方公尺）│        │
├──────────┼──┼──────┼────┤
│新北市○○區○○段  │ 田 │四○‧八七  │  全部  │
│四百九十地號        │    │            │        │
└──────────┴──┴──────┴────┘